【裁判字號】    88,易,2472
【裁判日期】    890118
【裁判案由】    詐欺
【裁判全文】
台灣台北地方法院刑事判決                        八十八年度易字第二四七二號
    公  訴  人  臺灣臺北地方法院檢察署檢察官
    被      告  丁○○
右列被告因詐欺案件，經檢察官提起公訴（八十七年度偵字第二四三七九號），本院
判決如左：
    主      文
丁○○無罪。
    理      由
一、公訴意旨略以：被告丁○○意圖為自己不法所有之概括犯意，於民國八十四年四
    月間，連續向告訴人乙○○、甲○○與壬○○佯稱其欲出賣位於臺北市中山區○○○路○段一○八號六樓之五、同址三樓之十三與同上址三樓之十五、十六之房
    地，並代為辦理過戶手續，致告訴人乙○○等人不疑有他，分別於同年月十八日
    、二十三日與二十一日各交付新臺幣（以下同）十八萬元、十萬元與三十六萬元
    予被告，嗣被告於同年五月間，又向告訴人辛○○詐稱欲出售位於上址七樓之十
    五之房地，致辛○○陷於錯誤而交付十八萬元予丁○○。詎丁○○於得款後即避
    不見面，嗣後告訴人乙○○等人接獲臺北市稅捐稽徵處中南分處通知退還契稅一
    事始知受騙，因認被告涉有詐欺罪嫌云云。
二、公訴人認被告涉有右揭犯行，無非係以，右揭事實，業據告訴人乙○○、甲○○
    、壬○○、辛○○之指述，並有不動產買賣契約書暨交款備忘錄等影本在卷可稽
    ，認被告於得款後即避不見面，嗣經通緝始到案，其後又拒不交還價款予告訴人
    等，係具詐欺之故意，為其論據。
三、按犯罪事實應依證據認定之，無證據不得推定其犯罪事實。又不能證明被告犯罪
    者，應諭知無罪之判決，刑事訴訟法第一百五十四條、第三百零一條第一項分別
    定有明文。又事實之認定，應憑證據，如未能發現相當證據，或證據不足以證明
    ，自不能以推測或擬制之方法，為裁判基礎。又告訴人之告訴，係以使被告受刑
    事訴追為目的，是其陳述是否與事實相符，仍應調查其他證據以資審認（最高法
    院四十年臺上字第八六號、五十二年臺上字第一三００號判例參照）。
四、按刑法第三百三十九條第一項之詐欺罪，須行為人施用詐術，致他人陷於錯誤而
    為財物之交付始可，如行為人並未施用詐術，或其所用方法不能認係詐術，亦不
    致使人陷於錯誤，即均與該條之構成要件有間（最高法院四十六年度臺上字第二
    六０號判例參照）。訊據被告丁○○堅決否認有詐欺犯行，辯稱：其係先向霖園
    房屋土地投資機構（下簡稱霖園房屋）購買二批房屋後再分別轉售其中部分房屋
    予告訴人乙○○、甲○○、壬○○、辛○○，其於八十四年一月五日已繳納第一
    批房屋共十九戶訂金一百五十萬元及預付二十五萬元利息，再於八十四年三月底
    繳納第二批房屋共十五戶訂金一百萬元，與霖園房屋副總經理丙○○代理負責人
    戊○○訂立契約，約定於其找到買主辦理貸款，承攬霖園房屋股東原抵押貸款債
    務時，即由霖園房屋之代書辦理過戶，其與告訴人簽約期間，曾順利幫客戶李連
    發、呂德順、林保煌、張琇娥等人向世華銀行貸款而出售十戶，係於八十四年六
    月後，因該銀行更換承辦之經理，知悉右揭房屋曾發生火災，即不願再予貸款，
    其仍積極透過庚○○接洽其他銀行貸款事宜，然因無法貸款，其繳納十五萬元遲
    延利息予霖園房屋後，無法再予支付，以致霖園房屋解除契約，而無法為告訴人
    辦理過戶。至臺北市中山區○○○路○段一○八號三樓之十六係吳金環所有，其
    已積極向吳金環接洽，因告訴人壬○○出國，故先辦理過戶予其友人黃禹銘，其
    已繳納契稅，事後亦係因無法辦理貸款始無法完成過戶，其並無詐欺犯意，其已
    辦理移轉所有權之手續，並繳納契稅，均係因事後無法貸款，以致無法順利過戶
    等語。經查：
    （一）被告丁○○出售予告訴人之右揭臺北市中山區○○○路○段一○八號六樓
          之五、同址三樓之十三與同上址三樓之十五、七樓之十五之房地，係其於
          八十四年元月間陸續向霖園房屋土地投資機構負責人戊○○購入二批房地
          之其中四戶，被告已給付訂金予霖園房屋分別為一百五十萬元及一百萬元
          ，並給付出賣人貸款利息二十五萬元，約定於被告承攬出賣人原抵押貸款
          時，即可辦理所有權移轉登記，有其所提出之買賣契約書、原所有權人授
          權書、同意書等影本在卷可憑，並據霖園房屋代理人丙○○到庭證述屬實
          （見本院八十八年十二月十六日訊問筆錄）。另被告出售予告訴人壬○○
          之臺北市中山區○○○路○段一○八號三樓之十六係吳金環所有，被告已
          於八十四年六月十日向吳金環購買，而辦理過戶予其友人黃禹銘程序之事
          實，並有被告提出之八十五年度契稅繳款書影本在卷可參，則被告所辯，
          其於與告訴人乙○○、甲○○、壬○○於八十四年四月間簽訂契約，及與
          告訴人辛○○於同年五月間簽訂契約時，已確定事後辦理抵押貸款時，即
          可使告訴人取得前揭房地所有權等語，應可認定。
    （二）次查，被告於八十四年六月以前，已為客戶售林保煌、張琇娥等人向世華
          聯合商業銀行辦理抵押貸款，清償第一批購買房地十戶原出賣人之抵押貸
          款而移轉所有權登記予買受人之事實，業據證人丙○○到庭證述明確（見
          本院八十八年十二月十六日訊問筆錄），並有建物登記謄本在卷可參，則
          被告所辯，其向霖園房屋購買右揭房地再轉售他人，確實可依辦理貸款承
          攬原出賣人抵押債務後，取得所有權等語，亦可採信。
    （三）再查，告訴人乙○○、甲○○於購買右揭房地時，係經由庚○○介紹，並
          已知悉其房地有他人設定抵押貸款等情，業據證人庚○○到庭證述明確（
          見本院八十八年十月十四日訊問筆錄）。而告訴人乙○○、甲○○、賴巽
          嫣與被告簽約時，由告訴人等繳納不到總價款一成之訂金，約定於辦理銀
          行貸款時始辦理移轉所有權登記之事實，亦據告訴人等證述明確（見前揭
          筆錄）並有買賣契約影本在卷可參，則被告與告訴人約定於辦理貸款時始
          能辦理所有權移轉之事實，既為告訴人所知悉，則告訴人並無陷於錯誤之
          情形，應可認定。
    （四）末查，被告於簽約後曾辦理告訴人等買賣房地繳納買賣契稅事宜，業據告
          訴人證述屬實，且其曾積極為告訴人等向銀行申請房地抵押貸款，以完成
          所有權移轉之程序，亦據證人庚○○到庭證述無訛（見前揭筆錄），係於
          八十四年六月間因被告無法繼續繳納出賣人貸款利息，始為霖園房屋解除
          契約，此據證人丙○○證述綦詳（見本院八十八年十二月十六日訊問筆錄
          ），故被告於出售右揭房屋予告訴人時，其主觀上確信能經由為買受人辦
          理貸款之方式承攬原出賣人之抵押債務，而取得所有權，客觀上其已完成
          十戶過戶程序，係事後因世華銀行不欲繼續辦理抵押貸款，始不能依約履
          行。且據告訴人乙○○、甲○○陳稱，其事後透過己○○向銀行辦理抵押
          貸款，自行與霖園房屋簽約，移轉所有權，則被告所出售之房屋，並非自
          始不能辦理抵押貸款，按被告既無詐欺之犯意，告訴人等亦無陷於錯誤，
          事後被告已陸續當庭返還告訴人部分款項，而與告訴人乙○○、甲○○、
          壬○○達成和解，有和解筆錄在卷可參，則本件告訴人與被告間純屬民事
          債務糾葛，應循民事途徑解決，核與詐欺罪之構成要件尚屬有間。此外復
          查無被告有何詐欺之情事，尚難僅以被告為系爭買賣契約之出賣人，無法
          依約履行過戶程序即推論被告於簽約時即有詐欺之犯意。綜合上情，本件
          不能證明被告犯罪，依首開說明，自應為被告無罪之諭知。
據上論斷，應依刑事訴訟法第三百零一條第一項，判決如主文。
中      華      民國      八十九      年     一     月    十八    日
                      臺灣臺北地方法院刑事第九庭
                                        法    官  沈  君  玲
右正本證明與原本無異。
如不服本判決，應於判決送達後十日內，向本院提出上訴狀。
                                        書 記 官  王      儀
中      華      民      國      八十九      年     一     月     廿     日


司法院資訊處製作；財團法人民間司法改革基金會備份。
